臺灣高等法院民事判決  
110年度上字第237號
上  訴  人  連洛呈


被 上訴 人  劉雲  
上列當事人間請求不動產所有權移轉登記等事件，上訴人對於中
華民國109年12月21日臺灣士林地方法院109年度訴字第858號第
一審判決提起上訴，本院於110年8月4日言詞辯論終結，判決如
下：
    主  文
上訴駁回。
第二審訴訟費用由上訴人負擔。
    事實及理由
一、本件上訴人主張：兩造前為男女朋友，伊為理財規劃及與被
    上訴人間之情誼及信任關係，約定將如附表所示之不動產（
    下稱系爭房地）借名登記予被上訴人，而於民國104年3月10
    日移轉所有權登記予被上訴人，惟仍由伊保管系爭房地所有
    權狀及持有房屋鑰匙，且買賣價款、各項稅、費及房屋貸款
    均由伊支付，兩造就系爭房地成立借名登記契約（下稱系爭
    借名契約）。嗣伊已委由律師於109年10月27日發函（下稱
    系爭律師函）終止系爭借名契約，則被上訴人受有系爭房地
    所有權自無法律上原因，伊得類推適用民法第541條第2項規
    定、適用民法第179條規定，擇一求為命：被上訴人應將系
    爭房地所有權移轉登記予伊之判決。
二、被上訴人則以：上訴人為挽留伊之感情而將系爭房地贈與伊
    ，伊係因委託上訴人全權處理出售系爭房地事宜，而將權狀
    、鑰匙交給上訴人，兩造並未成立系爭借名契約。上訴人自
    不得請求伊移轉系爭房地所有權登記等語，資為抗辯。
三、原審為上訴人敗訴之判決，上訴人不服，提起上訴，上訴聲
    明：㈠原判決廢棄。㈡被上訴人應將系爭房地所有權移轉登記
    予上訴人。被上訴人答辯聲明：上訴駁回。
四、兩造不爭執事項（本院卷第57頁）： 
    系爭房地係由上訴人以自己名義訂購並以信用卡給付定金新
    臺幣（下同）52萬元，而以103年12月30日買賣為原因，於1
    04年3月10日移轉所有權登記為被上訴人所有。系爭房地之
    房屋款、預收房屋款、水費、電費、管理費、天然氣費、房
    屋稅捐，及房屋貸款均由上訴人支付，並保管系爭房地之所
    有權狀，持有房屋鑰匙等事實，有上訴人提出之上開繳費收
    據、房屋款統一發票、系爭房地之土地及建物所有權狀、被
    上訴人之臺灣土地銀行帳戶存摺影本、系爭房地預約單及支
    付訂金之信用卡照片、系爭房地之土地及建物登記第一類謄
    本、臺灣土地銀行淡水分行000000000000帳號自103年1月1
    日起至109年6月24日止之交易明細在卷可稽（原審卷第49至
    103、167至173、189至199、270頁），且為被上訴人所不爭
    執，堪認為真實。 　
五、上訴人主張終止系爭借名契約關係，類推適用民法第541條
    第2項、適用民法第179條規定，請求被上訴人將系爭房地移
    轉登記予上訴人等情，為被上訴人所否認，並以前詞置辯。
    茲就兩造之爭點及本院之判斷，詳述如下：
　㈠按借名登記為契約之一種，須當事人互相表示意思一致，始
    能成立。又主張有借名委任關係存在事實之原告，於被告未
    自認下，須就此項利己事實證明至使法院就其存在達到確信
    之程度，始可謂已盡其依民事訴訟法第277條前段規定之舉
    證行為責任。又原告就上揭利己之待證事實，茍能證明在經
    驗法則或論理法則上，足以推認該待證事實存在之間接事實
    ，即無不可，非以直接證明該待證事實為必要（同法第282
    條規定參照）。此時原不負舉證責任之被告，可就與上開事
    實不能併存之他項事實，為相當於本證（等同於同法第281
    條所稱之「反證」）之舉證活動而予以推翻，亦可另證明在
    經驗法則或論理法則上，足以動搖法院原已形成確信心證之
    他項間接事實，使借名委任關係是否存在，回復至真偽不明
    之狀態，此際主張該事實存在之原告自應再為舉證，否則該
    待證事實尚難認為真正（最高法院103年度台上字第1637號
    裁判要旨參照）。本件上訴人主張系爭房地係由其出資購買
    、保管所有權狀、持有房屋鑰匙，及支出相關稅、費、房屋
    貸款等事實，並提出前開理由四所示之證據，固為被上訴人
    所不爭執（本院卷第57頁），惟被上訴人否認成立系爭借名
    契約關係，辯稱：其於104年間欲與上訴人分手，上訴人為
    挽回其感情而贈與系爭房地等語，並提出108年10月28日或2
    9日之錄音光碟（下稱系爭錄音）及譯文附卷為證（本院卷
    第65頁）。審之出資購買不動產之原因多端，上訴人主張係
    以借名登記之關係而出資，則須證明兩造間互相就借名登記
    之意思表示一致，始能成立。
　㈡上訴人主張兩造間成立系爭借名契約關係，是否可採？
　⒈上訴人主張其為系爭房地之實際所有權人，前委託仲介公司
    銷售系爭房地，係以自己名義簽訂委託事項變更契約書，關
    於售屋之一切議價事項均由其處理，被上訴人並未實際居住
    於系爭房地等語，並於原審提出永慶不動產一般委託銷售契
    約書及委託事項變更契約書、住商不動產一般委託銷售契約
    書及委託銷售契約內容變更同意書等為證（原審卷第105至1
    07、351至353頁）。被上訴人則辯稱：因其工作時常在外，
    而上訴人家住系爭房地同社區11樓且在家上班，故委由上訴
    人全權處理，且為方便帶看房屋，而將鑰匙交付上訴人，伊
    也委託仲介公司銷售系爭房地等語，並提出信義房屋買賣仲
    介一般委託書、永慶不動產及有巢氏房屋一般委託銷售契約
    書等為證（本院卷第91至95、149至155頁）。經查：上訴人
    提出之107年8月1日永慶不動產一般委託銷售契約書係由所
    有權人即被上訴人所簽訂，108年1月30日委託事項變更契約
    書上之委託人係由上訴人以代理之方式簽約，此可由上訴人
    簽名旁加註「代」字得知（原審卷第105、107頁），而證人
    即永慶房屋仲介余凱琳於原審證稱：上訴人於107年8月1日
    來公司說他的房子要出售，但是因為權狀上面的所有權人非
    上訴人，所以當天晚上請被上訴人來簽訂委託銷售契約書，
    被上訴人只有來簽名，沒有說什麼，上訴人曾表示系爭房地
    是借用被上訴人名義登記，但被上訴人從來沒有表示過系爭
    房地是上訴人所有而借名登記等語（原審卷第384至386頁）
    ，可見證人余凱琳係聽聞上訴人所述，被上訴人並未向其表
    示系爭房地為借名登記。再者，證人即淡水信義房屋仲介許
    文豪於原審證述：第一次是伊主動向被上訴人聯絡，因為被
    上訴人是伊老客戶，後來被上訴人就給伊上訴人的電話說之
    後事情由上訴人處理，上訴人或被上訴人均未表示過系爭房
    地是上訴人借名登記等語（原審卷第387至389頁），則證人
    許文豪之證述並未證明有何借名契約關係存在。
　⒉復查，證人即住商不動產房屋仲介林禹叡於原審證稱：當初
    伊是找被上訴人，因為系爭房地有在委託其他仲介公司銷售
    ，所以跟被上訴人聯絡，要被上訴人也委託住商房屋仲介銷
    售，被上訴人向伊表示上訴人才是真正所有權人，叫伊直接
    跟上訴人聯繫，上訴人也有說過他是真正的所有權人等語（
    原審卷第389至391頁），此為被上訴人所否認，核之上訴人
    提出之108年3月27日住商不動產一般委託銷售契約書，及10
    8年10月6日委託銷售契約內容變更同意書上，上訴人係在「
    委託人」欄位簽名（原審卷第351、353頁），上訴人與仲介
    公司所簽之「委託契約」尚難據為兩造間已有借名契約互相
    表示意思一致之認定，且縱然被上訴人曾向證人林禹叡表示
    上訴人為真正所有權人，然參照簽立上開契約書及同意書之
    時間，亦係在系爭錄音（詳如後述）即108年10月29日前所
    為，無從以此遽認系爭房地為借名登記。而被上訴人於本院
    提出之106年12月18日信義房屋、107年8月1日永慶不動產及
    107年1月14日有巢氏房屋一般委託銷售契約書等（本院卷第
    91至95、149至155頁），則均為被上訴人本人親自簽訂。更
    何況被上訴人原與上訴人為男女朋友關係，現並未居住在系
    爭房地，而委由居住在系爭房地同社區之上訴人處理銷售系
    爭房地之事，尚在情理之中，故上訴人縱然因受託處理銷售
    事宜而持有系爭房地之權狀或鑰匙，或提出上開住商不動產
    一般委託銷售契約書及委託銷售契約內容變更同意書等，亦
    難為有利於上訴人之認定。　
　⒊又本件起訴前，上訴人當庭自承多年來在金錢及各方面幫助
    被上訴人，因感情問題而於108年10月29日與被上訴人發生
    爭執，當時情緒激動、試圖挽回等情（本院卷第59頁），參
    照被上訴人提出當日之系爭錄音內容：「被上訴人：連洛呈
    ，我跟你11年我有什麼，我除了幫你拿掉這麼多孩子我有什
    麼？你告訴我阿？房子嗎？房子我自己買不起嗎？…上訴人
    ：不跟你講那麼多，會給你的，我房子、車子是我心甘情願
    …（並對著在場之被上訴人女兒說）我說我給你媽（即被上
    訴人）房子車子之後，你媽就開始背叛我，我給他所有一切
    的時候…」等語，有錄音譯文及本院勘驗筆錄在卷可稽（本
    院卷第65、58至59頁），上訴人並於本院當庭自承系爭錄音
    中之房子即指系爭房地（本院卷第59頁），故被上訴人辯稱
    上訴人為挽回感情而將系爭房地贈與其等語，尚屬有據。上
    訴人雖稱在系爭錄音中的意思是指將系爭房地交給被上訴人
    使用及居住云云，然與前後文之意思明顯不符，已不可信。
    上訴人後又具狀改稱錄音中之房子為另一戶新北市淡水區新
    市○路0段000號12樓房子云云（本院卷第59、71頁），前後
    所述矛盾，且未提出相關證據供參，上訴人翻異前詞，實不
    足採。故縱然證人林禹叡證稱被上訴人曾表示上訴人為真正
    所有權人，然被上訴人提出之系爭錄音及譯文，在經驗法則
    或論理法則上，足使法院形成兩造間就系爭房地另有贈與關
    係之心證，而贈與關係與借名登記關係無法併存，致使系爭
    借名登記關係是否存在，回復至真偽不明之狀態。且衡之兩
    造前為男女朋友關係長達逾十年，上訴人持續為被上訴人支
    出金錢或系爭房地之相關費用，卻因感情破裂進入訴訟後，
    在原審判決上訴人敗訴之後，被上訴人稱上訴人即不再續繳
    系爭房地之房屋稅、水、電、瓦斯費、管理費等費用（本院
    卷第147頁），此為上訴人所自承（本院卷第148頁），亦徵
    上訴人原係因與被上訴人間長年感情關係而支付系爭房地之
    相關費用，難認係以實際所有權人之身分支出。自無從以系
    爭房地之買賣款項、貸款及相關稅費係由上訴人繳納，即推
    論兩造成立系爭借名契約關係。
　⒋上訴人又稱被上訴人曾於108年4月10日以LINE訊息向其表示
    ：「你江南1樓（即系爭房地）的地震火災險沒繳喔」等詞
    （本院卷第147頁、原審卷第259頁），證明系爭房地為借名
    登記而為其所有云云。然系爭房地之各項費用本為上訴人支
    出，此為兩造所不爭執，已如前述，且上開LINE訊息係在系
    爭錄音發生日之前，尚難據此推翻系爭錄音內容所示之贈與
    關係，上訴人並未就系爭錄音之後之事實再為舉證，本院綜
    合上述各情，參照首開判決見解，上訴人主張兩造間成立系
    爭借名契約關係云云，實有可疑，無從採信。
  ㈢上訴人類推適用民法第541條第2項規定、適用民法第179條規
    定，請求被上訴人將系爭房地所有權移轉登記，是否准許？
　　審酌兩造所提之證據，上訴人不能證明兩造間成立系爭借名
    契約關係，已詳述如前，則上訴人主張其以系爭律師函終止
    系爭借名登記關係，於法無據，被上訴人為系爭房地之所有
    權人，自非無法律上原因，故上訴人類推適用民法第541條
    第2項規定或依民法第179條規定，請求被上訴人將系爭房地
    所有權移轉登記，均為無理由，不予准許。
六、綜上所述，上訴人類推適用民法第541條第2項規定及依民法
    第179條規定，請求被上訴人將系爭房地移轉登記予上訴人
    ，為無理由，應予駁回。原審為上訴人敗訴之判決，理由雖
    有不同，結論並無二致，仍應予維持，上訴意旨就指摘原判
    決不當，求予廢棄改判，為無理由，應予駁回。
七、本件事證已臻明確，兩造其餘之攻擊或防禦方法及所用之證
    據，經本院斟酌後，認為均不足以影響本判決之結果，爰不
    逐一論列，附此敘明。
八、據上論結，本件上訴為無理由，依民事訴訟法第449條第2  
    項、第78條，判決如主文。
中　　華　　民　　國　　110 　年　　8 　　月　　18　　日
                  民事第二庭
                        審判長法  官   陳容正  
                              法  官   李昆曄
                              法  官   紀文惠
附表　　　
土地：     新北市○○區○○段00地號，面積21,323.48平方公尺，權利範圍1339/0000000     建物：     新北市淡水區淡海段 建號  門牌號碼  面積（平方公尺） 權利範圍  1435 新北市○○區○○路0段000巷00號1樓 65.15（含陽台5.82） 全部  1917 共有部分 41,188.53 1513/0000000 （含停車位編號31，權利範圍750/0000000） 
正本係照原本作成。
如不服本判決，應於收受送達後20日內向本院提出上訴書狀，其
未表明上訴理由者，應於提出上訴後20日內向本院補提理由書狀
（均須按他造當事人之人數附繕本）上訴時應提出委任律師或具
有律師資格之人之委任狀；委任有律師資格者，另應附具律師資
格證書及釋明委任人與受任人有民事訴訟法第466 條之1第1項但
書或第2項所定關係之釋明文書影本。如委任律師提起上訴者，
應一併繳納上訴審裁判費。
中　　華　　民　　國　　110 　年　　8 　　月　　18　　日
　　　　　　　　　　　　　　　
　　　　　　　　　　　　　　　書記官   李昱蓁